【裁判字號】    90,訴,395
【裁判日期】    900830
【裁判案由】    殺人未遂等
【裁判全文】
臺灣基隆地方法院刑事判決                            九十年度訴字第三九五號
    公  訴  人  臺灣基隆地方法院檢察署檢察官
    被      告  乙  ○
    指定辯護人  甲○
右列被告因殺人未遂等案件，經檢察官提起公訴（九十年度偵字第二六四五號），甲
○判決如左：
    主  文
乙○對於公務員依法執行職務時，施強暴脅迫，累犯，處有期徒刑貳年陸月。
    事  實
一、乙○曾於民國（下同）八十四年間，因違反麻醉藥品管理條例及藥事法等案件，
    經甲○及最高法院分別判處有期徒刑八月、七月確定，合併定應執行刑有期徒刑
    一年；又於八十五年間，因違反麻醉藥品管理條例案件，經臺灣高等法院判處有
    期徒刑六月確定，兩案接續執行，於八十六年六月二十九日縮短刑期假釋期滿執
    行完畢，竟不知悔改，復繼續施用毒品，於八十八年十月一日經臺灣基隆地方法
    院檢察署檢察官發布通緝在案。八十九年一月十五日晚間八時二十分許，基隆市
    警察局第一分局警員丙○○接獲線報趕往基隆市○○街十七號前欲逮捕通緝犯乙
    ○，丙○○當場見乙○站立路旁，乃趨前提示警局服務證並表明警察身分後，先
    對乙○曉以大義勸其回警局歸案接受至多一個月之毒品觀察勒戒處分，斯時，乙
    ○明知丙○○係依法執行逮捕通緝犯職務之公務員，竟故意反問丙○○到底是不
    是真的警察，並試圖奪取丙○○手上之警局服務證，丙○○見乙○不配合，乃取
    出手銬欲逮捕乙○，乙○旋即自腰際取出一支形狀類似扁鑽之自製銳利鐵器（未
    扣案，無證據證明確為槍砲彈藥刀械管制條例所列管之扁鑽），脅迫丙○○稱：
    誰要抓我，我就跟他拼命云云，同時揮舞該支銳利鐵器。丙○○見狀持警棍抵擋
    ，嗣乙○見丙○○背後有一不詳姓名之年輕男子走來，乃示意該名年輕男子自背
    後攻擊丙○○，丙○○見狀立即回頭警告該名年輕男子不要過來，乙○則基於普
    通傷害丙○○之身體以阻止丙○○繼續依法執行逮捕通緝犯職務之犯意，趁機趨
    前以左手抱住丙○○之右腰部，右手持該支銳利鐵器朝丙○○之左腹部猛刺一下
    後匆忙逃逸，警員丙○○因而受有左上腹穿刺傷合併空腸撕裂傷之傷害。
二、案經丙○○訴由基隆市警察局第四分局報請臺灣基隆地方法院檢察署檢察官偵查
    起訴。
    理  由
一、訊據被告乙○，固坦承於右揭時地手持自製之銳利鐵器朝告訴人丙○○之左腹部
    猛刺一下後匆忙逃逸之事實不諱，惟矢口否認有何妨害公務執行之犯行，並辯稱
    ：當時伊與他人約在該處見面談事情，丙○○穿便服走過來，並未表明警察身分
    ，手上又拿著一支棍子，伊誤以為係相約談事情之對造要加害於伊，才取出防身
    用之自製鐵器朝丙○○左腹部刺一下云云。惟查，右揭事實迭據告訴人丙○○於
    警訊、偵查及甲○調查時指述明確，並有告訴人於八十九年一月十五日因受有左
    上腹穿刺傷合併空腸撕裂傷傷害經送往國軍八一二醫院急救之乙種診斷證明書一
    紙暨病歷資料一份在卷足資佐證，衡諸告訴人丙○○於案發當日係單獨一人執行
    逮捕通緝犯職務，依其從事警察工作多年之經驗，其於面對通緝犯之際，為求保
    護自身安全，當會即刻表明警察身分以嚇阻通緝犯勿輕舉妄動，豈有可能如被告
    所辯悶聲不響地手持木棍靠近？再者，告訴人既能知悉被告係毒品案件之通緝犯
    ，又當場勸諭被告到案執行至多一個月的毒品觀察勒戒處分，被告怎可能還繼續
    將告訴人誤為一般尋仇之人？更何況告訴人隨後尚取出手銬、警棍等執勤工具欲
    逮捕被告，而被告又係具有多次犯罪前科之人，有其前案紀錄表在卷可參，被告
    豈會不知告訴人係正在依法執行逮捕通緝犯職務之公務員？被告所辯無非係圖減
    刑責之詞，不足採信。本件事證明確，被告犯行堪以認定。
二、核被告乙○所為，係犯刑法第一百三十五條第一項對於公務員依法執行職務時施
    強暴脅迫罪。被告曾因違反麻醉藥品管理條例案件，經臺灣高等法院判處有期徒
    刑六月確定，於八十六年六月二十九日縮短刑期假釋期滿執行完畢，有臺灣高等
    法院被告全國前案紀錄表在卷可稽，其於前案有期徒刑執行完畢後，五年以內再
    犯本件有期徒刑以上之罪，係累犯，應依刑法第四十七條之規定加重其刑。公訴
    人認被告前開行為另涉犯刑法第二百七十一條第二項、第一項之殺人未遂罪嫌，
    並以被告持扁鑽刺傷告訴人之部位係在足以致人於死之腹部，據以研判被告有殺
    害告訴人之故意。惟訊據被告乙○，堅決否認有殺人之犯意，並辯稱伊只是要阻
    止告訴人繼續追捕，方便自己逃逸，並無殺人之故意，否則伊大可趁告訴人受傷
    之際多刺幾刀，怎會僅刺一刀即逃跑？按殺人罪與傷害罪之區別，應以加害人有
    無殺意，即在下手時是否明知或預見足以致人於死為斷，至被害人受傷是否致命
    部位、所用兇器為何等，雖可供認定事實之資料與心證，究不能據為區別之絕對
    標準（參見最高法院十八年上字第一三Ｏ九號、四十四年台上字第三七三號判例
    意旨）。再者，殺人未遂罪之成立，以有戕害他人生命之故意，著手於刺殺之實
    行而未發生死亡之結果為要件；而殺人未遂與傷害之區別，應以加害人有無殺意
    為斷，以戕害他人生命之故意，著手於刺殺之實行而未發生死亡之結果，為殺人
    未遂，倘無使人喪失生命之故意，僅在使其身體、健康受到傷害，則為傷害罪，
    二罪皆發生傷害之結果，祗其主觀犯意及身體傷害程度不同而已；又被害人所受
    傷害程度，固不能據為認定有無殺意之唯一標準，但加害人下手及經過情形如何
    ，於審究犯意方面，仍不失為重要參考資料。經查，本件告訴人丙○○與被告乙
    ○於案發前素無仇隙，此為雙方到庭陳明之事實，據此實難推認被告究竟有何動
    機、目的欲殺害告訴人？又告訴人雖指稱被告於刺殺伊前，曾揚言：誰要抓我，
    我就跟他拼命云云，顯有殺害伊之故意，然被告當時既係遭告訴人逮捕之對象，
    被告為脫免逮捕，當場虛張聲勢口出凶惡之語企圖威嚇警員不要靠近，亦甚為常
    見，被告主觀上是否已具有殺害告訴人之犯意，仍應佐以其進一步之客觀行為以
    為研判。按告訴人當日係以警察身分欲逮捕通緝犯乙○歸案，衡情被告極有可能
    以主動攻擊之方式製造機會或消極被動等待間隙逃逸，實不太可能乖乖束手就擒
    ，此應為平日經常追捕嫌犯之警察人員所應具備之危險意識，斯時被告手持自製
    之銳利鐵器（形狀類似扁鑽）朝告訴人之左腹部猛刺一下即拔腿逃逸，告訴人被
    刺後並未立刻倒地，尚能持警棍追捕被告，並於追捕過程中以警棍擊打被告數下
    ，嗣因被告跳進樹叢，告訴人始通報安瀾橋派出所並經送往醫院急救，此一情節
    業經告訴人丙○○於甲○調查時到庭陳明在卷，衡情被告若有殺害告訴人之故意
    ，怎不選擇人體胸部或頭部等較足以迅速致人於死之要害部位，反而選擇位置較
    低且較容易救治之腹部為攻擊部位？又僅於刺傷告訴人腹部一刀後立即逃逸，並
    於逃跑過程中屢遭告訴人追打，卻不回頭繼續刺殺或攻擊告訴人，僅係一味往前
    跑？被告此一客觀行為已突顯出其行為之主要目的係在「逃跑」而非致告訴人於
    死，是被告辯稱伊刺傷告訴人之目的係為阻止告訴人繼續追捕伊以方便逃逸等語
    ，核與常情無違，堪以採信。此外復查無其他積極證據足資證明被告有殺人之故
    意，被告之行為應僅構成刑法第二百七十七條第一項之傷害罪，公訴人認被告涉
    犯殺人未遂罪嫌，起訴法條尚有未洽，應予以變更。惟按刑法第二百七十七條第
    一項之傷害罪須告訴乃論，本件告訴人於八十九年一月十五日遭被告傷害後，即
    已知悉犯人之身分，然其卻遲至九十年六月十六日被告經通緝到案後始提出告訴
    ，已逾越六個月之告訴期間，因公訴人認被告此部分犯嫌核與前開經論罪科刑之
    犯行間有牽連犯之裁判上一罪關係，故甲○爰不就傷害罪部分另為公訴不受理之
    諭知。爰審酌被告素行不佳，有臺灣高等法院被告全國前案紀錄表在卷可稽，本
    次經通緝後，竟目無法紀，於遭警員逮捕時公然挑戰公權力，當場實施強暴、脅
    迫行為，刺傷警員丙○○之腹部，犯行惡劣，並嚴重危害警察人員之人身安全及
    社會秩序，犯後猶飾詞警員未表明身分云云試圖減輕罪責，對其行為之惡性顯不
    知悔誤等一切情狀，從重量處如主文所示之刑。被告持以傷害告訴人之自製銳利
    鐵器一支並未扣案，亦無證據證明係屬槍砲彈藥刀械管制條例列管之違禁物，甲
    ○因認無庸併予宣告沒收，附此敘明。
據上論斷，應依刑事訴訟法第二百九十九條第一項前段、第三百條，刑法第一百三十
五條第一項、第四十七條，罰金罰鍰提高標準條例第一條前段，判決如主文。
本案經檢察官黃士元到庭執行職務。
中      華      民      國     九十     年      八      月     三十     日
                                    臺灣基隆地方法院刑事第三庭
                                            法  官  蔡  佳  玲
右正本證明與原本無異。
對於本件判決如有不服，應於收受送達後十日內，向甲○提出上訴書狀，上訴於臺灣
高等法院，並按他造當事人之人數附具繕本。
                                            書記官  王  月  娥
中      華      民      國     九十     年      八      月    三十一    日
附錄論罪法條
刑法第一百三十五條：
對於公務員依法執行職務時，施強暴脅迫者，處三年以下有期徒刑、拘役或三百元以
下罰金。
意圖使公務員執行一定之職務或妨害其依法執行一定之職務或使公務員辭職，而施強
暴脅迫者，亦同。
犯前二項之罪，因而致公務員於死者，處無期徒刑或七年以上有期徒刑。致重傷者，
處三年以上、十年以下有期徒刑。


司法院資訊處製作；財團法人民間司法改革基金會備份。
